【裁判字號】    95,簡上,9
【裁判日期】    950811
【裁判案由】    給付借款
【裁判全文】
臺灣高雄地方法院民事判決               95年度簡上字第9號
上  訴  人  丙○○
訴訟代理人  乙○○○
被上 訴 人  板信商業銀行股份有限公司
法定代理人  己○○
訴訟代理人  甲○○
當事人間請求給付借款事件，上訴人對於民國94年12月13日本院
鳳山簡易庭94年度鳳簡字第2069號第一審判決提起上訴，本院於
民國95年7 月28日言詞辯論終結，判決如下：
    主  文
上訴駁回。
第二審訴訟費用由上訴人負擔。
    事實及理由
一、被上訴人起訴主張：上訴人於民國92年4 月29日與被上訴人
    簽訂消費借貸契約（下稱系爭契約），向被上訴人貸得新台
    幣（下同）600,000 元，借款期間自92年4 月29日起至97年
    4 月29日止，按每月7 日前分期攤還本息，利息依固定利率
    7.5%計算，上訴人如未按期清償本息者，則全部借款視為到
    期。詎上訴人自94年5 月8 日起即未依約清償本息，尚積欠
    391,742 元未清償，屢經催討，均置之不理，爰依消費借貸
    之法律關係，於原審聲明：上訴人應給付391,742 元，及自
    94年5 月8 日起至清償日止按週年利率7.5%計算之利息。茲
    因上訴人不服原審判決提起上訴，故於本院審理中均引用原
    審所為之聲明及陳述，並補稱上訴人與戊○○及丁○○間如
    何商談貸款及傭金事宜，被上訴人並不清楚，而系爭契約均
    由上訴人親自簽名、蓋章，提款貸款亦係依其存摺及印鑑章
    ，至於上訴人之借款之流向及目的，則非被上訴人所能預知
    。而上訴人主張之欠款數額並未連同約定利息計算，顯然有
    誤，實際欠款之本金應為391,742 元，為此聲明：上訴駁回
    。
二、上訴人於原審到場並未為任何聲明及陳述，茲因不服原審依
    兩造之消費借貸契約為伊敗訴判決，故於提起上訴時補稱：
    本件涉及刑事犯罪嫌疑，因此聲請裁定停止訴訟程序。緣伊
    於90年4 月27日服役時，禁不起訴外人戊○○之拐騙、遊說
    ，而將軍中證件、身分證、印鑑及郵政存簿等資料交予戊○
    ○辦理貸款及投資。戊○○於同年11月29日向高雄區中小企
    業銀行後分行（下稱高雄中小企業銀行）辦理350,000 元
    貸款後，即偽造取款條盜領其中306,000 元，並將盜領之款
    項購買6 張股票，經伊分期清償尚餘191,739 元時，戊○○
    復於92年4 月24日佯以欲向被上訴人貸款600,000 元代償高
    雄中小企業銀行餘額，及投資購買海洋世界股票為由，而與
    訴外人即被上訴人代辦員丁○○勾結，由戊○○代辦與被上
    訴人間之系爭契約，並偽造取款條將所貸得之借款，除代償
    伊所積欠高雄中小企業銀行之借款餘額外，另支付予丁○○
    27 ,000 元代價，丁○○進而協助戊○○盜領315, 000元。
    系爭契約是因受戊○○所詐騙，並非伊之真意所簽訂，且戊
    ○○提款時並未出具委託書或授權書，自不生法律上之效力
    ，故被上訴人依系爭契約請求伊負清償責任，自屬無據，依
    法應向戊○○請求，始謂正確。縱伊應負清償責任，伊已分
    期清償被上訴人本金及利息共266,943 元，依5 年期利率6%
    計算，僅積欠333,057 元，被上訴人主張餘額尚有391,742
    元，顯然不符，應予扣減等語，資為抗辯。為此聲明：(一)原
    審命上訴人應給付被上訴人391,742 元，及自94年5 月8 日
    起至清償日止按週年利率7.5%計算之利息之判決廢棄。(二)被
    上訴人在第1 審之訴駁回。
三、按訴訟中有犯罪嫌疑牽涉其裁判者，法院得在刑事訴訟終結
    前，以裁定停止訴訟程序，民事訴訟法第183 條固定有明文
    。惟所謂訴訟中有犯罪嫌疑云者，係指刑事法院以被告有犯
    罪之嫌疑者而言，非謂當事人料想其有犯罪嫌疑而未經提起
    刑事訴訟者，即可中止民事訴訟程序，最高法院20年聲字第
    582 號判例參照。本件上訴人指摘訴外人戊○○及丁○○涉
    及刑事犯罪嫌疑，並未提起刑事告訴，業據上訴人陳明在卷
    （詳本院卷第54頁），核與前開判例意旨未符，既未有刑事
    訴訟程序開始，自無從期待刑事訴訟有終結之可能，故其聲
    請本院裁定停止訴訟程序，於法未合，不應准許，應予敘明
    。
四、兩造簽訂系爭契約及提領借款之過程，係由訴外人戊○○與
    被上訴人員工攜同系爭契約，由被上訴人親自簽名、蓋章，
    被上訴人再前往上訴人前鎮分行辦理貸款對保、開戶手續，
    上訴人同時授權被上訴人以轉帳方式扣款清償本息，並交付
    存摺印鑑委由董鳳雪代為領取存摺，嗣被上訴人核撥600,00
    0 元貸款後，由戊○○持被上訴人之存摺、印鑑於92年4 月
    29日分別提領191,739 元清償積欠高雄區中小企業銀行之貸
    款餘額、21,000元給付國華產物保險股份有限公司之保險費
    、27,000元給付訴外人丁○○之代辦費；戊○○再於同年月
    30日提領現金315,000 元，上訴人分期清償借款至94年5 月
    8 日等事實，為兩造所不爭，並有系爭契約、被上訴人0000
    0000000000號帳戶存摺交易明細紀錄、轉帳付款授權書影本
    各1 份在卷可稽，堪信為真正。被上訴人依系爭契約起訴請
    求被告給付391,742 元，及自94年5 月8 日起至清償日止按
    週年利率7.5%計算之利息，則為上訴人執前詞置辯，故本件
    應審究者在於：(一)上訴人是否應依系爭契約負清償借款之責
    ？(二)被上訴人請求之數額是否正確？茲分述如后。
五、上訴人是否應依系爭契約負清償借款之責？
(一)、按「因被詐欺或被脅迫而為意思表示者，表意人得撤銷其意
    思表示。但詐欺係由第3 人所為者，以相對人明知其事實或
    可得而知者為限，始得撤銷之。」；又「前條之撤銷，應於
    發見詐欺或脅迫終止後1 年內為之。」民法第92條第1 項及
    第93條前段分別定有明文。上訴人主張簽訂系爭契約係遭戊
    ○○詐欺之下所為云云，經本院通知戊○○及丁○○到場，
    均因無法送達致難以透過渠等之證詞，辨別上訴人之主張是
    否可採。縱上訴人此部分主張實在，則詐欺行為之當事人應
    為上訴人與戊○○，被上訴人屬第3 人，參以前述，上訴人
    如欲以詐欺為由撤銷其意思表示，藉資否認系爭契約之效力
    ，自須以被上訴人明知其被詐欺之事實，始足當之。惟上訴
    人均無法舉證證明被上訴人簽訂系爭契約時，已明知其係遭
    詐欺之情形下始為意思表示，故其此部分主張，殊屬無據。
    其次，縱上訴人有遭戊○○詐欺之情形，則其於92 年4月29
    日為意思表示簽訂系爭契約，經戊○○於翌日提領貸得之借
    款時，依社會通念於當時應對遭詐欺之情事，已然知之甚稔
    。而上訴人始終依約由其郵局帳戶分期清償借款至94年5 月
    8 日起始未依約給付，直到94年12月26日始於上訴理由中主
    張撤銷其意思表示，參諸前開說明，其撤銷意思表示已逾1
    年之除斥期間。故上訴人以其遭詐欺為由，否認系爭契約之
    效力，殊屬無據。
(二)、按由自己之行為表示以代理權授與他人，或知他人表示為其
    代理人而不為反對之表示者，對於第三人應負授權人之責任
    ，民法第169 條前段定有明文。縱令上訴人所稱之提款單是
    由戊○○私自簽章屬實，然其印章及存摺既係併交由戊○○
    保管使用，自足使被上訴人信其曾以代理權授與戊○○，按
    諸民法第169 條前段之規定，自應負授權人之責任，最高法
    院44年台上字第1428號判例參照。故上訴人以戊○○於提款
    時並未出具委託書或授權書，主張被上訴人應向戊○○請求
    清償云云，自難認為有理由。
(三)、上訴人之主張既屬無據，則系爭契約自應於兩造間發生效力
    ，從而被上訴人起訴請求上訴人應依系爭契約內容，給付借
    款餘額，及自94年5 月8 日起按固定利率7.5%計算之利息，
    自屬有據。
六、被上訴人請求之數額是否正確？
    上訴人主張已清償之本金及利息共266,943 元，依5 年期利
    率6%計算，僅積欠333,057 元云云，惟其所述之利率，係上
    訴人於94年6 月間無法清償本件貸款時，與被上訴人協商展
    期及降息之利率，但因上訴人僅依協商結果履行1 期，致未
    再能依協商之優惠利率計息，亦為上訴人所不爭，足證其主
    張之利率及計息方式與系爭契約未符，未足採信。其次被上
    訴人主張之還款數額尚餘本金391,742 元之事實，已據其提
    出放款帳戶基本資料維護明細表7 紙在卷可稽（詳本院卷第
    81 頁 至第87頁），核其還款數額及利率之計算方式與系爭
    契約尚無不合。上訴人主張之數額既不足採，而被上訴人陳
    明之貸款餘額與事證尚無不合，從而上訴人請求之本金數額
    為391, 742元之事實，堪認為正確。
七、按稱消費借貸者，謂當事人一方移轉金錢或其他代替物之所
    有權於他方，而約定他方以種類、品質、數量相同之物返還
    之契約；借用人應於約定期限內，返還與借用物種類、品質
    、數量相同之物；遲延之債務，以支付金錢為標的者，債權
    人得請求依法定利率計算之遲延利息，但約定利率較高者，
    仍從其約定，民法第474 條、第478 條及第233 條第1 項分
    別定有明文。上訴人既自94年5 月8 日起積欠原告391,742
    元尚未清償，從而被上訴人於原審依消費借貸之法律關係，
    請求上訴人給付391,742 元，及自94年5 月8 日起至清償日
    止按週年利率7.5%計算之利息，即屬正當，應予准許。原審
    為被上訴人勝訴之判決，核無違誤，上訴意旨指摘原審判決
    不當，求予廢棄，為無理由，應予駁回。
八、據上論結，本件上訴為無理由，依民事訴訟法第436 條之1
    第3 項、第449 條第1 項、第463 條、第78條，判決如主文
中    華    民    國    95    年    8     月    11    日
            民事鳳山分庭審判長法  官   王伯文
                              法  官   陳億芳
                              法  官   李代昌
正本係照原本作成。
本判決不得上訴。
中    華    民    國    95    年    8     月    11    日
                               書記官  林豐富


司法院資訊處製作；財團法人民間司法改革基金會備份。
